臺灣高等法院刑事判決
109年度上訴字第4469號
上  訴  人  臺灣基隆地方檢察署檢察官
被      告  李國華




上列上訴人因被告洗錢防制法等案件，不服臺灣基隆地方法院10
9年度金訴字第90號，中華民國109年9月25日第一審判決（起訴
案號：臺灣基隆地方檢察署109年度偵字第1909、2524號，移送
併辦案號：109年度少連偵字第49號），提起上訴，本院判決如
下：
    主  文
原判決撤銷。
甲○○犯幫助詐欺取財罪，累犯，處有期徒刑肆月，如易科罰金，
以新臺幣壹仟元折算壹日。
    事  實
一、甲○○明知金融機構帳戶係個人理財之重要工具，為個人財
    產、信用之重要表徵，如交予他人使用，有供作財產犯罪用
    途之可能，仍基於幫助詐欺取財之不確定犯意，於民國108 
    年11月20日（起訴書及原審判決均誤載為108年11月21日）
    ，在某間7-11便利商店，將其所有第一商業銀行瑞芳分行帳
    號00000000000號帳戶（下稱第一銀行帳戶）、中華郵政股
    份有限公司瑞芳郵局帳號000-00000000000000號帳戶（下稱
    瑞芳郵局帳戶）及聯邦商業銀行帳號000-000000000000號帳
    戶（下稱聯邦銀行帳戶）之存摺及提款卡，以交貨便方式寄
    至松饒門市給年籍姓名不詳之陳小姐使用，該人取得上開帳
    戶之存摺及提款卡後，即與其所屬詐騙集團成員共同意圖為
    自己不法之所有（無證據顯示甲○○知悉有多人共犯），基於
    詐欺取財之犯意聯絡，於附表所示之時間，以附表所示之方
    式，向附表所示之人詐騙，致其等陷於錯誤，而匯款如附表
    所示之金額至附表所示甲○○上開帳戶內。嗣因附表所示之人
    發覺有異報警處理，經警循線查悉上情。
二、案經乙○○訴請苗栗縣警察局竹南分局報告、己○○訴由桃園市
    政府警察局大溪分局報告臺灣桃園地方檢察署檢察官呈請臺
    灣高等檢察署檢察長核轉臺灣基隆地方檢察署檢察官偵查起
    訴，及戊○○、甲○○、丙○○訴由新北市政府警察局瑞芳分局報
    告臺灣基隆地方檢察署檢察官偵查後移送併案審理。
    理  由
壹、證據能力方面：
一、按被告以外之人於審判外之言詞或書面陳述，除法律有規定
    者外，不得作為證據，刑事訴訟法第159條第1項定有明文。
    又被告以外之人於審判外之陳述，雖不符同法第159條之1至
    第159條之4之規定，而經當事人於審判程序同意作為證據，
    法院審酌該言詞陳述或書面陳述作成時之情況，認為適當者
    ，亦得為證據；當事人、代理人或辯護人於法院調查證據時
    ，知有同法第1項不得為證據之情形，而未於言詞辯論終結
    前聲明異議者，視為有前項之同意，為同法第159條之5所明
    定。對於本件判決所引之被告以外之人於審判外陳述之供述
    證據，當事人均未爭執證據能力，且迄於本院言詞辯論終結
    時，復未聲明異議，經本院審認結果，上開證據均無違法取
    得或證明力明顯偏低之瑕疵，以之作為證據應屬適當，依刑
    事訴訟法第159條之5之規定，認有證據能力。
二、本判決下列認定事實所引用之非供述證據，並無證據證明係
    公務員違背法定程序取得之證據，且與本件待證事實具有自
    然之關聯性，得為證據使用。
貳、實體方面：
　　被告經合法傳喚未到庭陳述，惟其於原審否認有幫助詐欺取財犯行，辯稱：我是被騙，當時看到LINE裡面有徵才廣告，與陳小姐聯絡，她說帳戶是要作轉帳使用，而將上開帳戶之存摺、提款卡寄給她，並無幫助詐欺取財的意思云云。經查：
  ㈠被告因在臉書上看到打工兼差廣告，而以LINE與陳小姐聯繫
    ，陳小姐表示要租借帳戶，代價是10天1期，每期1萬元酬勞
    ，其乃於108年11月20日，在統一超商，以交貨便方式，將
    其所有第一銀行帳戶、瑞芳郵局帳戶及聯邦銀行帳戶之存摺
    、提款卡寄到松饒門市，並已事先依照陳小姐指示將提款卡
    均變更密碼，其只知道陳小姐的LINE，沒有她的年籍資料或
    聯絡方式等情，業據被告於警詢中供述明確（見偵1909號卷
    第71-72頁），並有被告與陳小姐間LINE對話紀錄（見偵190
    9號卷第75-83頁）及7-ELEVEN交貨便服務單在卷可參。是被
    告有提供其第一銀行帳戶、瑞芳郵局帳戶及聯邦銀行帳戶之
    存摺、提款卡予不詳之他人使用，首堪認定。
  ㈡又被害人乙○○、己○○、戊○○、甲○○及丙○○於附表所示之時間
    ，遭人以附表所示之方式行騙，均因陷於錯誤，而分別轉帳
    如附表所示之金額至被告瑞芳郵局帳戶、第一銀行帳戶及聯
    邦銀行帳戶等情，業據證人乙○○、己○○、戊○○、甲○○及丙○○
    於警詢中證述明確（見偵2524號卷第9-13頁、偵5419號卷第
    35-41頁、少連偵49號卷第19-20、21-23、25-26頁），並有
    第一銀行回覆存款查詢之客戶基本資料暨存摺存款客戶歷史
    交易明細表（見偵5419號卷第53-58頁）、中華郵政股份有
    限公司108年12月20日儲字第1080905568號函暨所附之帳號
    資料及客戶歷史交易明細各1份（見少連偵49號卷第113-119
    頁）、聯邦銀行109年1月16日調閱資料回覆之開戶資料、AT
    M交易明細（見少連偵49號卷第105-109頁）、乙○○提供其彰
    化銀行帳戶存摺內頁影本、永豐銀行網路交易明細（見偵25
    24號卷第31-33、35頁）、己○○提供之遭詐騙電話紀錄、轉
    帳資料、第一銀行帳戶存摺內頁影本、臺灣新光商業銀行存
    摺內頁、存款帳戶存提交易明細查詢明細表、台新銀行ATM
    影本（見偵5419號卷第71-77、81-87頁）、戊○○提供之自動
    櫃員機列印資料、兆豐國際商業銀行交易明細、中國信託銀
    行ATM轉帳收據影本（見少連偵49號卷第61-69頁）、甲○○提
    供之網路轉帳畫面（見少連偵49號卷第31-33頁）、丙○○提
    供之臺外幣交易明細查詢（見少連偵49號卷第49頁）、受理
    詐騙帳戶通報警示簡便格式表（見少連偵49號卷第75頁）附
    卷可參。是被告交予陳小姐使用之上開帳戶確實均遭他人供
    作向乙○○、己○○、戊○○、甲○○及丙○○行騙使用之事實，亦可
    認定。
  ㈢查金融機構開立之帳戶為個人理財之工具，申請開設存款帳
    戶並無特殊資格限制，一般民眾皆能自由申請，亦可同時在
    不同金融機構申請多數存款帳戶使用，且該等帳戶有一定金
    融交易目的及識別意義，具高度專有性，一般人皆有妥為保
    管帳戶資料，防止他人任意使用之認識，縱因特殊情況有交
    付他人使用之需，亦必會深入瞭解用途後再行提供他人使用
    ，此為事理之常，且依社會生活經驗，一般人申請設立銀行
    帳戶使用並無困難之處，故無使用他人帳戶之必要。佐以近
    年來利用人頭帳戶詐騙之案件層出不窮，媒體及政府無不大
    力宣導，提醒注意，若不以自己名義申請開立帳戶使用，反
    向他人蒐集或收購帳戶資料，帳戶所有人應可預見其目的係
    利用各種方式以從事詐欺取財等財產上犯罪。而被告於警詢
    供述其租借帳戶予陳小姐，可取得10天1期，每期1萬元之酬
    勞，復觀之卷附其與陳小姐間LINE通訊對話內容（見偵1909
    號卷第79頁），其上記載「3本月領90000，期領30000，一
    期為10天」，可見陳小姐雖以「工作」名義對外號召，然實
    係向不特定人租用金融機構帳戶。又被告為本件犯行時已為
    成年人，曾在咖啡簡餐店工作、從事水電工、粗工等情，業
    據被告於原審供承明確（見原審卷第78-79頁），以其社會
    經驗及智識程度，當知無不勞而獲之事，而其單純提供本案
    帳戶，毋庸付出任何勞力即可獲取每本帳戶每月3萬元之報
    酬，應可預見取得其帳戶者係以之作為財產犯罪有關之轉帳
    匯入、匯出或存提領使用，且多係與詐欺取財有關，然其為
    賺取顯不合常理之報酬，仍將本案帳戶之存摺、提款卡及密
    碼隨意交付予未曾見面且不相識之人，顯係抱持自身無遭受
    損失之虞，縱使遭他人作為提領詐欺犯罪所得使用，亦不違
    反其本意之不確定故意為之，而其提供之帳戶嗣後果遭他人
    用以行騙之用，故其所為已構成幫助詐欺取財犯行無疑。
  ㈣綜上所述，其於原審所辯無幫助詐欺取財之犯意，無非事後
    卸責之詞，委不足取。本件事證明確，被告犯行洵堪認定，
    應依法論科。
二、論罪
　㈠按刑法上之幫助犯，係指以幫助之意思，對於正犯資以助力
    ，而未參與實施犯罪之行為者而言。被告係基於幫助詐欺取
    財之意思，交付本案3個帳戶存摺、提款卡及密碼予不詳之
    人用於詐欺如附表所示之被害人，使被害人受騙而將前轉帳
    至如附表所示之被告帳戶後，詐欺正犯再利用提款卡將款項
    領出，以此方式助其遂行詐欺取財犯行，核被告所為，係犯
    刑法第30條第1項、第339條第1項之幫助詐欺取財罪。被告
    以一提供本案3個帳戶存摺及提款卡之幫助行為，致附表所
    示之5位被害人受騙，係以一行為同時觸犯數罪名，應依刑
    法第55條想像競合犯之規定，從一重處斷。檢察官以109年
    度少連偵字第49號就被害人戊○○被騙部分（移送併辦意旨書
    僅記載戊○○被騙而於108年11月23日18時50分許，轉帳29,98
    5元至被告郵局帳戶部分）移送併案審理，雖移送併案意旨
    書未載戊○○其餘2次被騙而轉帳至被告郵局帳戶及附表編號4
    、5所示被害人部分，然因此部分與已起訴有罪部分，均有
    想像競合犯之裁判上一罪關係，本院自應併予審究。
　㈡被告前因違反毒品危害防制條例案件，先後經臺灣基隆地方
    法院以102年度訴字第759號、103年度訴字第24號、103年度
    訴字第498號各判處有期徒刑8月、7月、8月（2罪）；又因
    妨害自由、竊盜案件，經同法院以103年度易字第527號就妨
    害自由部分判處有期徒刑3月、就竊盜部分判處有期徒刑3月
    （3罪）；復因竊盜案件，經同法院以104年度基簡字第451
    號判處有期徒刑3月，嗣經同法院就上開案件，以104年度聲
    字第865號裁定定應執行有期徒刑2年10月，並接續執行另案
    假釋撤銷之殘刑有期徒刑7月15日，於108年5月19日縮刑期
    滿執行完畢等情，有本院被告前案紀錄表可稽，其於有期徒
    刑執行完畢後，5年內故意再犯本件有期徒刑以上之罪，為
    累犯。復參酌司法院釋字第775號解釋意旨，審酌被告於前
    揭徒刑執行完畢後，不到數月故意再犯本案，顯見先前刑之
    執行不足以發揮警告作用，堪認其對於刑罰之反應力薄弱，
    佐以其本案所犯之罪，加重最低本刑，亦無致個案過苛或不
    符罪刑相當原則，應依刑法第47條第1項規定，加重其刑。
　㈢又被告基於幫助犯意為上開犯行，為幫助犯，爰依刑法第30
    條第2項規定，按正犯之刑減輕之，應依法先加後減之。　
  ㈣爰審酌被告得以預見將帳戶存摺及提款卡交付他人使用，可
    能因此幫助詐欺份子遂行犯罪，竟仍將之提供予他人使用，
    致附表所示被害人被騙而受有損害，並使犯罪追查趨於複雜
    ，影響社會正常交易安全及秩序非微，被告事後否認犯行，
    不知悔改之態度，及附表所示被害人所受損失之金額、被告
    迄今均未與被害人達成和解或賠償渠等損失，暨其智識程度
    及家庭生活狀況等一切情狀，量處如主文第二項所示之刑，
    並諭知易科罰金之折算標準。
  ㈤又本案被告係屬幫助犯，其犯罪所得為提供助力之對價（如
    報酬），至於正犯實行詐欺取財之犯罪所得，除有積極證據
    足認被告亦有所朋分外，並非其犯罪所得。查被告否認已取
    得報酬，卷內亦無其已取得報酬之證據，自無犯罪所得應予
    宣告沒收之問題，併予敘明。
三、不另為無罪部分：
　㈠檢察官認被告上開所為，亦涉犯洗錢防制法第14條第1項洗錢
    罪嫌云云。然洗錢防制法係以防制洗錢，打擊犯罪，健全防
    制洗錢體系，穩定金融秩序，促進金流之透明，強化國際合
    作為立法目的，此觀該法第1條自明。申言之，洗錢防制法
    之立法目的，係在防制特定犯罪不法所得之資金或財產，藉
    由洗錢行為轉換成為合法來源之資金或財產，切斷資金與當
    初犯罪行為之關聯性，隱匿犯罪行為或該資金不法來源或本
    質，使偵查機關無法藉由資金之流向追查犯罪者。是提供帳
    戶予他人使用是否構成洗錢行為，依前述說明及同法第2條
    第1、2款之規定，應以其在金流方面能否「掩飾或隱匿特定
    犯罪所得之本質、來源、去向、所在、所有權、處分權或其
    他權益者」，切斷資金與當初犯罪行為之關聯性而定。一般
    針對不特定多數人行騙之詐欺集團，所供被害人將款項匯入
    之帳戶，乃為該詐騙集團「取得」犯罪所得之手段，被害人
    發覺受騙後，即能立即指證其所匯入之特定帳戶，此部分之
    金流透明易查，在形式上無法合法化其所得來源，是該帳戶
    顯不能達到掩飾或隱匿特定犯罪所得之本質、來源之作用，
    當非洗錢防制法第2條第2款所定之洗錢行為甚明。
  ㈡又單純提供帳戶予他人使用，供被害人將遭詐騙款項匯入之
    行為，雖不構成洗錢防制法第14條第1項之洗錢罪，然是否
    成立同條項洗錢罪之幫助犯？就此，最高法院108年度台上
    大字第3101號大法庭裁定揭稱：「特定犯罪之正犯實行特定
    犯罪後，為掩飾、隱匿其犯罪所得 財物之去向及所在，而
    令被害人將款項轉入其所持有、使用之他人金融帳戶，並由
    該特定犯罪正犯前往提領其犯罪所得款項得手，因已造成金
    流斷點，該當掩飾、隱匿之要件，該特定犯罪正犯自成立一
    般洗錢罪之正犯。如提供金融帳戶之行為人主觀上認識該帳
    戶可能作為對方收受、提領特定犯罪所得使用，對方提領後
    會產生遮斷金流以逃避國家追訴、處罰之效果，仍基於幫助
    之犯意，提供該帳戶之提款卡及密碼，以利洗錢之實行，應
    論以一般洗錢罪之幫助犯」。茲查，近年來詐欺事件恆傳，
    政府相關機關為防止民眾遭到詐欺集團成員矇騙致生損害，
    透過各種宣傳途徑，經常灌輸民眾當前詐欺集團慣用之詐欺
    手法，庶免民眾受害上當。其中借用他人之金融帳戶，作為
    詐欺集團向被害人取得錢財之工具，一般智慮健全者大都能
    理解知曉，並提高防範不任意將其個人金融帳戶借予他人使
    用，避免遭到詐欺集團利用其金融帳戶資為詐欺取財之工具
    。然而，「洗錢」為專業用語，涉及複雜之金融及法律概念
    ，除非有較高學歷或豐富社會經驗者，一般市井民眾通常無
    法充分明白理解知曉「洗錢」之概念及其範疇。從而，一般
    民眾提供金融帳戶（存摺、提款卡）予不熟識之人，其主觀
    上或有詐欺集團可能會利用其提供之金融帳戶，作為向他人
    詐欺取財工具之直接故意或不確定故意，但若謂提供金融帳
    戶之行為人主觀上均已認識該帳戶可能作為對方收受、提領
    特定犯罪所得使用，對方提領後會產生遮斷金流以逃避國家
    追訴、處罰之效果者，可謂強人所難。
　㈢本案被告所提供3個帳戶之存摺及提款卡係供如附表所示被害
    人直接轉帳之用，在金流方面並無掩飾或隱匿犯罪所得本質
    、來源、去向、所在、所有權、處分權或其他權益者之作用
    ，且查無任何證據證明被告因提供上開帳戶有掩飾、隱匿他
    人利用上開帳戶詐騙被害人之犯罪所得，揆諸前揭說明，自
    不構成洗錢防制法第2條、第14條規定之洗錢或幫助洗錢罪
    ，本應為無罪之諭知，然因檢察官認此部分與前揭有罪部分
    有想像競合犯之裁判上一罪關係，爰不另為無罪之諭知。
四、撤銷改判之理由：
　　原審認被告涉犯幫助詐欺犯行，予以論罪科刑，固非無見，
    惟查：原審漏未論及附表編號3所示戊○○於108年11月23日19
    時14分許、同日20時16分許，因被騙而轉帳29,985元、89,9
    98元至被告郵局帳戶及附表編號4、5部分之幫助詐欺取財犯
    行；復疏未注意被告已構成累犯，未依累犯規定加重其刑，
    均有違誤。檢察官以被告所為構成洗錢防制法第14條第1項
    之洗錢罪，原審不另為無罪之諭知不當為由，提起上訴，業
    經本院論駁說明如前，其上訴並無理由，惟原審判決既有上
    開違誤之處，仍應由本院予以撤銷改判之。
五、被告經合法傳喚，無正當理由不到庭，爰不待其陳述逕行判
    決。
據上論斷，應依刑事訴訟法第369條第1項前段、第364條、第299
條第1項前段、第371條，判決如主文。
本案經檢察官林渝鈞提起公訴，檢察官張長樹提起上訴，檢察官
蔡名堯到庭執行職務。
中　　華　　民　　國　　110 　年　　1 　　月　　27　　日
                  刑事第十七庭  審判長法　官 鄭水銓
                                      法　官 沈君玲
                                      法　官 李世華
以上正本證明與原本無異。
被告不得上訴。
檢察官如不服本判決，應於收受送達後20日內向本院提出上訴書
狀，惟須受刑事妥速審判法第9條限制。其未敘述上訴之理由者
，並得於提起上訴後20日內向本院補提理由書(均須按他造當事
人之人數附繕本)「切勿逕送上級法院」。
刑事妥速審判法第9條：
除前條情形外，第二審法院維持第一審所為無罪判決，提起上訴
之理由，以下列事項為限：
一、判決所適用之法令牴觸憲法。
二、判決違背司法院解釋。
三、判決違背判例。
刑事訴訟法第 377 條至第 379 條、第 393 條第 1 款之規定，
於前項案件之審理，不適用之。
                                      書記官 莊佳鈴
中　　華　　民　　國　　110 　年　　1 　　月　　27　　日
附錄：本案論罪科刑法條全文　　
中華民國刑法第339條
（普通詐欺罪）
意圖為自己或第三人不法之所有，以詐術使人將本人或第三人之
物交付者，處5年以下有期徒刑、拘役或科或併科50萬元以下罰
金。
以前項方法得財產上不法之利益或使第三人得之者，亦同。
前二項之未遂犯罰之。
中華民國刑法第30條
（幫助犯及其處罰）
幫助他人實行犯罪行為者，為幫助犯。雖他人不知幫助之情者，
亦同。
幫助犯之處罰，得按正犯之刑減輕之。　
附表
編號 被害人    詐  欺  方  法  1 乙○○ 詐騙集團人員自108年11月21日下午5時許，佯裝為ANDEN HUD購物網站人員、玉山銀行行員，先後撥打電話給乙○○，向乙○○訛稱：網站工讀生將其網路交易訂單誤植購買數量，刷卡金額遭更改，有個資外洩疑慮，須提供其他銀行帳戶資料供其認證，以便止付云云，致使乙○○陷於錯誤，而依指示操作自動櫃員機、網路ATM，而於同月22日19時54分許、19時55分許、20時23分許，各轉帳49,987元、49,987 元49,987元至被告瑞芳郵局帳戶，旋遭提領一空。        2 己○○ 詐欺集團成員自108年11月22日17時30分許，佯裝為松果購物網站人員、第一銀行行員，先後撥打電話給己○○，向己○○謊稱：因業務人員疏失，誤設為尊貴會員，每月將自其帳戶扣款會費2千元，須依指示操作自動櫃員機解除設定云云，致使己○○陷於錯誤，至南投市○○路0段000號OK超商，依指示操作網路銀行及自動櫃員機，於同日19時5分許、19時31分許、19時36分許，各轉帳21,123元、29,985元、16,985元至被告第一銀行帳戶，旋遭提領一空。        3  戊○○ 詐欺集團成員於108年11月23日18時50分許，佯裝為兆豐銀行行員，撥打電話給戊○○，訛稱：其網路購物帳款有誤，須到ATM解除分期付款設定云云，使戊○○陷於錯誤，依指示操作網路銀行，而於同日18時50分許、19時14分許、20時16分許，各轉帳29,985元、29,985元、89,998元至被告瑞芳郵局帳戶（移送併案意旨書漏載第2、3筆款項），旋遭提領一空。  4 甲○○ 詐騙集團人員自108年11月22日19時49許，佯裝為錢櫃及台新銀行客服人員，先後撥打電話給甲○○，佯稱：其台新銀行信用卡遭盜刷訂包廂，須依指示操作網路銀行帳戶云云，致使甲○○信以為真，依指示操作網路銀行帳戶，而於同日20時54分許，將其中國信託帳戶內存款36,999元轉帳至被告聯邦銀行帳戶，旋遭提領一空。  5 丙○○ 詐騙集團人員於108年11月22日，佯裝為AH網站、永豐銀行客服人員，先後撥打電話給李佳芸，佯稱：購物網遭駭客入侵，其個資遭人用來下訂35筆訂單，金額共1萬4千餘元，須依指示操作網路銀行云云，致使丙○○信以為真，依指示操作網路銀行帳戶，而於同日21時26分許，轉帳24,051元至被告聯邦銀行帳戶，旋遭提領一空。